【裁判字號】    88,上易,171
【裁判日期】    890104
【裁判案由】    給付工程款
【裁判全文】
臺灣高等法院民事判決  八十八年度上易字第一七一號
      上  訴  人  健泰營造有限公司
      法定代理人  江俊深
      訴訟代理人  張哲琦
      被上訴人    甲○○
右當事人間請求給付工程款事件，上訴人對於中華民國八十八年七月十六日臺灣宜蘭
地方法院八十七年度訴字第四○一號第一審判決提起上訴，本院判決如左：
    主    文
原判決關於命上訴人給付超過新臺幣壹拾捌萬壹仟肆佰陸拾柒元伍角及其利息部分，
暨訴訟費用之裁判均廢棄。
右開廢棄部分，被上訴人在第一審之訴駁回。
其餘上訴駁回。
第一、二審訴訟費用，除確定部分外，由上訴人負擔百分之四十五，餘由被上訴人負
擔。
    事    實
甲、上訴人方面：
壹、聲明：
一原判決不利於上訴人部分廢棄。
二右廢棄部分，被上訴人在第一審之訴。
貳、陳述：除引用原判決記載者外，補稱：
一伊向訴外人臺灣電力股份有限公司（下稱臺電公司）東部發電廠承攬「清流廠上方
  落石災害處理第二期工程」，將其中之打樁編柵及植生綠化工程（下稱本件工程）
  交被上訴人承作，伊與臺電公司工程合約約定實作實算並包工包料，伊轉包與被上
  訴人承作，自無需另為不同之約定，被上訴人主張其以不包料只算工資方式承作本
  件工程，應負舉證責任。
二證人林永富已證稱：其與被上訴人一同載運鋼筋，鋼筋款項係上訴人支付，另伊開
  挖土機代價十五萬元應由被上訴人負擔云云，被上訴人並無異詞，足見被上訴人主
  張包工不包料並不足採。
三伊已預付報酬五十萬元，其中四十四萬五千元部分，並有被上訴人簽收之證明，其
  餘部分，被上訴人以要修正為由取回收據而未交回，另伊代墊鋼筋款十五萬七千七
  百三十元、載土款四萬九千五百元、挖土機款十五萬元、吊運用柴油款五千元、流
  籠租金十二萬元，均載明於臺電公司之單價分析表，並有證人羅文漢及林永富證詞
  可稽，鋼索、流籠用滑輪、ｐｖｃ管、鋼索夾雖未載於單價分析表中，但被上訴人
  確實使用，自應計付費用。
參、證據：引用原判決記載。
乙、被上訴人方面：
壹、聲明：上訴駁回。
貳、陳述：除引用原判決記載者外，補稱：
一伊承包本件工程，係以包工不包料實作實算之方式計價，伊實作面積六千零十六平
  方公尺，以此計算應得工程款為九十萬二千四百元，鋼筋款、土方運費、挖土機、
  流籠及使用流籠之支出，均應由上訴人負擔。
二對上訴人購買鋼筋支出費用及載土費用並不爭執，惟該部分均為材料費，不應由伊
  負擔。又伊僅使用流籠二個月，該流籠為小型流籠，如係租用，每月租金為五千元
  ，流籠用柴油，一天約五十元，鋼索大約使用一年即會損壞，上訴人使用流籠經過
  一段期間後始交伊使用，因鋼索斷裂，由上訴人購買新鋼索、鋼索夾、滑輪，上訴
  人支出之費用尚稱合理。
四伊使用上訴人之ｐｖｃ管，係上訴人之廢棄品，如自行購買，費用約需一千餘元。
參、證據：引用原判決記載。
    理    由
一被上訴人主張：上訴人承攬臺電公司東部發電廠清流廠上方落石災害處理第二期工
  程，將其中之本件工程交伊承作，約定工作單位為八千七百平方公尺，單價為每平
  方公尺一百五十元，總工程款為一百三十萬五千元，伊已依約完工，詎上訴人拒未
  給付工程款等情，依承攬關係請求上訴人給付工程款四十萬四千五百八十元及自支
  付命令繕本送達翌日即民國（下同）八十七年九月二十三日起之遲延利息。（被上
  訴人超過上開金額之請求，業經判決敗訴確定）。
二上訴人則以：兩造之工程合約約定被上訴人以連工帶料方式承攬，並實作實算計價
  ，被上訴人完成工作面積六千零十六平方公尺，可得工程款九十萬二千四百元，除
  原審認定伊已給付而准予扣扺之工程款四十四萬五千元並代墊之土方運費四萬二千
  元、油菜草子五百元、百喜草子二千四百元、便當款七千九百二十元外，伊另給付
  工程款五萬五千元、代墊鋼筋款十五萬七千七百三十元、載土款四萬九千五百元、
  挖土機款十五萬元、吊運用柴油款五千元、鋼索款七千二百四十五元、鋼索夾款四
  百二十元、流籠用滑輪款一千五百七十五元、ｐｖｃ管款一千三百五十元，及被上
  訴人向伊租用流籠應付租金十二萬元，亦可扺銷等語，資為抗辯。
三查上訴人將其向臺電公司東部發電廠承攬之清流廠上方落石災害處理第二期工程中
  之本件工程交被上訴人承作，約定每平方公尺單價一百五十元，依實際完工數量計
  算，被上訴人實際完成之數量為六千零一十六平方公尺，可得工程款九十萬二千四
  百元之事實，為兩造所不爭，並有被上訴人提出之工程合約書及臺電公司出具之營
  繕工程結算明細表可稽，堪信為真實。
四被上訴人主張：伊承作本件工程之報酬僅為工資，材料款應由上訴人負擔等情，為
  上訴人所否認。經查兩造訂定之工程合約，約定之工程範圍如工程估價單及設計圖
  ，被上訴人並未提出工程合約所附估價單及設計圖，惟參酌本件工程係上訴人向臺
  電公司東部發電廠承攬工程中之一部，上訴人以連工帶料方式向臺電公司承攬，而
  將此部分工程交被上訴人承作，其工作項目及設計圖說，自當與上訴人承攬者相同
  ，應無另為不同約定之必要，況被上訴人自認上訴人支出之便當費、載土費，均應
  由伊負擔，就其主張本件工程僅約定工資，材料部分應由上訴人負擔等情，復未能
  舉證以實其說，上訴人所辯被上訴人係以連工帶料方式承攬本件工程，非不可採信
  。
五上訴人辯稱：伊除原審確定已給付被上訴人之工程款及代墊土方運費、油菜草子、
  百喜草子及便當款外，另給付工程款五萬五千元、代墊鋼筋款十五萬七千七百三十
  元、載土款四萬九千五百元、挖土機款十五萬元、吊運用柴油款五千元、鋼索款七
  千二百四十五元、鋼索夾款四百二十元、流籠用滑輪款一千五百七十五元、ｐｖｃ
  管款一千三百五十元，且被上訴人租用流籠，應付租金十二萬元，亦可扣扺云云。
  經查：
（一）上訴人所指已給付被上訴人工程款超過四十四萬五千元部分，為被上訴人所否
  認，上訴人未能舉證以實其說，此部分辯解，應不足採信。
（二）林永富與被上訴人載運本件工程所需鋼筋，價款十五萬七千七百三十元係由上
  訴人支付等情，已經證人林永富結證屬實，並有上訴人提出之統一發票為證，被上
  訴人對於本件工程需使用鋼筋及該部分價款數額並未爭執，雖主張該部分為材料費
  用，應由上訴人負擔云云，惟被上訴人係以連工帶料方式承攬本件工程，已如前述
  ，此部分鋼筋款項屬於材料費，應由被上訴人負擔，上訴人得自應給付之工程款中
  扣扺。
（三）本件工程需用土方覆土，由訴外人羅真明載運，除原審確定部分外，另有四萬
  九千五百元部分，應由被上訴人負擔，卻由上訴人支付等情，為被上訴人所自認（
  本院八十八年十一月二十五日準備程序筆錄），上訴人亦得以之扣扺工程款。
（四）本件工程需使用挖土機挖土，被上訴人乃雇用原向上訴人承攬檔土牆工程之林
  永富施作，所需費用十五萬元，應由被上訴人負擔等情，已經被上訴人於原審自認
  ，雖被上訴人於本院審理時復為否認，但既未能證明其自認係出於錯誤，自無許撤
  銷。惟此部分費用，上訴人並未墊付，已經林永富證述在卷，上訴人尚不得以之扺
  扣工程款。
（五）被上訴人承作本件工程，使用上訴人之流籠，為被上訴人所不爭。而本件工程
  係連工帶料承作，已如前述，衡情上訴人應無免費提供流籠供被上訴人使用之理，
  被上訴人使用流籠，自應支付相當於租金之對價。上訴人雖未能證明被上訴人使用
  流籠期間，亦未證明兩造就使用流籠代價已經協議，惟被上訴人自承使用上訴人之
  流籠期間為二個月，一般租用小流籠，每月租金五千元，流籠油費一天五十元即為
  足夠，使用期間，流籠鋼索斷裂，上訴人購買新鋼索支出七千二百元、鋼索夾四百
  二十元、滑輪一千五百七十五元之價格算是合理，且鋼索大約使用一年即會斷裂，
  亦為兩造所不爭，爰依此計算，則被上訴人應給付上訴人使用流籠之租金為一萬元
  、油費三千元，另分擔更換流籠費用十二分之二為一千五百三十二元五角〔計算式
  為（7200＋420＋1575）÷12×2＝1532‧5〕。上訴人以此扺銷，為有理由，超過
  之扺銷抗辯，則無可採。
（六）被上訴人負責本件植生工程，需使用ｐｖｃ管為灑水管，被上訴人使用上訴人
  之ｐｖｃ管，如由被上訴人自行購買，費用一千餘元為合理，為被上訴人所自認，
  上訴人主張該ｐｖｃ管為一千三百五十元足資扣扺，亦屬可採。
六綜上所述，被上訴人承作本件工程，以實際施作部分計算報酬為九十萬二千四百元
  ，除原審准予扺銷部分外，上訴人所代墊鋼筋款十五萬七千七百三十元、載土款四
  萬九千五百元、被上訴人使用上訴人之流籠租金一萬元、流籠油費三千元、ｐｖｃ
  管一千三百五十元，及被上訴人應負擔流籠鋼索斷裂修補費用一千五百三十二元五
  角亦可扺銷，經扺銷後，上訴人僅應給付被上訴人十八萬一千四百六十七元五角。
  被上訴人就該部分款項，依承攬關係請求上訴人如數給付，及自支付命令送達翌日
  即八十七年九月二十三日計算之利息，即無不合，超過上開部分之請求，則於法無
  據。原審就超過上開應准許部分，為上訴人敗訴判決，自有未洽，上訴意旨就此部
  分指摘原判決不當，求予廢棄改判，為有理由。至於上開應准許部分，原審判命上
  訴人給付，核無違誤，上訴意旨，就此部分，仍執陳詞，指摘原判決不當，聲明廢
  棄，為無理由，應駁回其上訴。
七據上論結，本件上訴為一部有理由，一部無理由。依民事訴訟法第四百五十條、第
  四百四十九條第一項、第七十九條但書，判決如主文。
中      華      民      國    八十九    年      一      月      四      日
                              臺灣高等法院民事第五庭
                                  審判長法  官  黃  熙  嫣
                                        法  官  黃  小  瑩
                                        法  官  鄭  傑  夫
右正本係照原本作成。
不得上訴。
中      華      民      國    八十九    年      一      月      七      日
                                        書記官  劉  家  聲


司法院資訊處製作；財團法人民間司法改革基金會備份。
